【裁判字號】    90,上訴,980
【裁判日期】    900524
【裁判案由】    強盜
【裁判全文】
臺灣高等法院高雄分院刑事判決          九十年度上訴字第九八號
    上訴人  台灣高雄地方法院檢察署檢察官
    被  告  乙○○
    選  任
    辯護人  張清富律師
            施秉慧律師
            焦文城律師
右上訴人因被告強盜案件，不服臺灣高雄地方法院八十九年度訴字第一九０八號中華
民國九十年五月二十四日第一審判決（起訴案號：臺灣高雄地方法院檢察署八十九年
度偵字第一五三三六號），提起上訴，本院判決如左：
      主      文
上訴駁回。
      理      由
一、本案經本院審理結果，認原審以被告乙○○係心神喪失人，其行為不罰，而諭知
    無罪判決，並諭知應令入相當處所，施以監護年，其認事用法，均無不當，應
    予維持，並引用原審判決書所記載之理由。
二、檢察官上訴意旨雖又指稱：被告於竊取黑水匣二瓶，得手後欲逃離時，為店員甲
    ○○發現阻止，為防護贓物及脫免逮捕，竟出手毆打甲○○成傷，為被告於警訊
    及偵審中所供承，被告如係心神喪失人，如何能完成上開訊問筆錄。鑑定機關判
    斷被告之精神狀況已達心神喪失之程度，係依據甲○○於醫院之說詞，而甲○○
    之說詞，從未顯示於警訊或法院審理筆錄中，是否因被告之家屬已與甲○○和解
    ，甲○○為幫被告脫罪，而迎合鑑定醫師之說詞，已令人存疑，鑑定人亦稱病人
    之病情時好時壞，且在八十九年十一月八日檢查會談時，被告亦稱「知道犯罪，
    由於缺二百元之故，又說並非由於幻聽指使結果」，均可證明被告犯罪時，並非
    心神喪失人，再者鑑定機關之事後鑑定，又如何能確實掌握被告行為時之心思，
    本件之鑑定應不可採等情。
三、惟查，被告於犯案時，其精神狀況已達心神喪失之程度，有高雄市立凱旋醫院九
    十年一月九日之精神鑑定書附卷可稽（原審卷第四一─四五頁）。凱旋醫院之鑑
    定，係依據被告之病歷紀錄，鑑定醫師對被告之訪談，及被告週邊之人，對於被
    告平日生活狀態之述，與被告犯案時之舉動等資料，所為專業之判斷，尚無可
    認為有不可採之情狀。該精神鑑定書固記載被告於檢查會談時，表示「知道犯罪
    ，由於缺二百元之故，又說非由於幻聽指使結果」，但被告於九十年二月一日複
    診時，對於醫師所問為何涉案，則又指稱「此次犯案行為，係由幻聽引起的，是
 有太多的女人聲音在他的耳朵內吵他，揶揄和刺激他引起的」等情，亦為該精神
    鑑定書所載明。被告之精神病史已有十年之久，其病情時好時壞，如有人提醒時
    ，被告會比較清醒等情，為鑑定醫師郭壽宏於原審具結證實（原審卷第七０頁）
    。由是觀之，被告於警訊、偵查及審理中，有時或可為配合訊問之陳述，然不能
    執此謂被告於犯案時，非心神喪失人，而認上開鑑定結果不實。被告所竊之墨水
    匣，依卷附贓物認領收據所載，價值為一千八百元，被告於警訊時表示其身上僅
    有二百五十元，而前開會談時，竟表示「由於缺二百元之故」，是尤可證明被告
    之精神狀態，非止於精神耗弱之程度。被害人甲○○非精神科之專業人才，對於
    被告犯案時之舉止行動，如何可認定為心神喪失，應無所悉，又如何能幫被告脫
    罪，而為迎合鑑定醫師之說詞。本院認甲○○向鑑定醫師陳述被告犯案時之動態
    ，經鑑定醫師記載於鑑定書，應屬真實可採。是有樂電腦廣場之錄影帶，即無調
    取必要。綜上所，上訴意旨執前詞指摘原判決不當，為無理由，應予駁回。
據上論斷，應依刑事訴訟法第三百六十八條、第三百七十三條，判決如主文。
本案經檢察官張其主到庭執行職務。
中    華    民    國      九十      年       八       月     十四       日
                              臺灣高等法院高雄分院刑事第五庭
                                  審判長法官  吳水木
                                        法官  陳朱貴
                                        法官  洪慶鐘
右正本證明與原本無異。
如不服本判決，應於判決送達後十日內向本院提出上訴狀，其未述理由者並應於提
出上訴狀後十日內向本院補提理由書（應附繕本)。
                                      書記官  陳金卿
中    華    民    國      九十      年       八       月     十  五     日
                                                                        Ｆ
附件：
臺灣高雄地方法院刑事判決                        八十九年度訴字第一九八號
    公  訴  人  臺灣高雄地方法院檢察署檢察官
    被      告  乙○○  男  三十七歲（民國○○○年○月○○○日生）
                        住高雄市前鎮區○○○路七二號
                        身分證統一編號：Ｅ一二一八二九三六號
    選任辯護人  施秉慧  律師
    選任辯護人  焦文城  律師
    選任辯護人  張清富  律師
右列被告因強盜案件，經檢察官提起公訴（八十九年度偵字第一五三三六號），本院
判決如左：
    主  文
乙○○無罪。
乙○○應令入相當處所，施以監護參年。
    理  由
一、公訴意旨略以：被告乙○○曾於民國八十六年間因搶奪案件，經臺灣高雄地方法
    院判處有期徒刑二年，緩刑五年，現仍在緩刑中，猶不知悔改，復意圖為自己不
    法之所有，於八十九年七月七日十三時四十分許，在高雄市三民區○○○路一○
    九號之七「有樂電腦商場」內，竊取該店所有之ＥＰＳＯＮ牌黑色、彩色墨水匣
    各一瓶，得手後藏於口袋內準備離去時為該店人員甲○○發現。被告為防護贓物
    、脫免逮捕，竟當場對甲○○施以強暴行為，致甲○○因此受右眼下○‧五×二
    公分、嘴唇一×一公分瘀腫、頸部四、五處三×○‧五公分抓痕、右手腕五×四
    公分瘀傷等傷害，經其他店員合力始將被告制伏報警查獲，並起出上開贓物，因
    認被告涉有刑法第三百二十九條之準強盜罪。
二、經查，被告乙○○對於八十九年七月七日下午一時四十分許，在高雄市三民區○
    ○○路一○九號之七「有樂電腦商場」內，竊取ＥＰＳＯＮ牌黑色及彩色墨水匣
    各一瓶，嗣於離開之際遭證人甲○○發現，進而出手毆打證人甲○○之事實坦承
    不諱，核與證人甲○○證述情節相符，並有贓物認領保管收據、高雄市立大同醫
    院八十九年七月七日診斷證明書各一紙附卷可稽，是被告確有公訴意旨所指之行
    為應堪認定。
三、惟按心神喪失人之行為不罰，刑法第十九條第一項定有明文。又被告行為不罰者
    ，應諭知無罪之判決，刑事訴訟法第三百零一條第一項後段定有明文。本件被告
    經送請高雄市立凱旋醫院鑑定其行為時之心神狀態，認定「‧‧‧(2)八十九年十
    一月八日人格特質衡鑑報告，被告本來個性內向、少語，欠缺交友，服役期間壓
    力大，不能適應而發病，病後未固定工作，生活變得退縮、封閉，目前思考脫離
    現實，存在幻聽和妄想之內容，又有身體症狀，生活懶散，不但無法適應社會和
    工作，且行為控制差，容易發生壞脾氣和破壞之現象。(3)八十九年十一月十四日
    心理衡鑑報告，總智商為八十六，與其教育水準比較顯然有退化情形，與人互動
    少，情緒壓抑，遇到挫折、困難不知如何因應，常以原始衝動表現，導致行為偏
    差，動作慢、注意力不集中，說話被動、太簡化、少表情，呈現負向症狀，思考
    內容有關係和被害妄想，知覺障礙呈現幻聽（很多女人聲音）。因疑心和警戒心
    嚴重，致有焦慮不安的情緒，為精神分裂之個案。(4)八十九年十一月十六日腦電
    圖圖譜報告正常範圍，中長程聽覺誘發波顯示認知功能下降，包括注意力缺陷，
    與慢性精神分裂症之類型吻合。‧‧‧(6)九十年二月七日證人甲○○奉法院之命
    到本院向醫師說明案發當時之真相，案發當天午後時分，朱先生從店裡裝設的監
    視器內看到有一位顧客（即被告）動作怪怪的，即有重複動作，把墨水匣提出來
    又放進去，重複了好多次，也不顧他的身邊有無其他顧客存在，朱先生說被告並
    不像一般偷東西的人，明眼人就發現他是一位不正常的人，等到被告未付帳而拿
    東西出去時，朱先生追上前去要檢查他時，又發現被告其時正在喃喃自語，不知
    在說什麼，因此朱先生上前抓住並抱住他，被告卻一直掙脫離開，因此在拉扯間
    朱先生受到擦傷，朱先生表示看起來被告並非有意要傷他，而係掙扎及拉扯間引
    起的，朱先生並進一步報告，在派出所詢問時尚有發現奇異現象，被告仍在自言
    自語，而當自言停頓時，他又自動向朱先生道歉，朱先生聲稱以上皆為當時之實
    際情況。(7)復查本院病歷於八十九年七月十一日之紀錄（最接近案發時之醫療紀
    錄），病人脾氣暴躁，有幻聽、被害妄想等症狀。綜合以上得到結論，被告罹患
    精神分裂病，病程超過十多年，已有慢性化傾向，病情時好時壞，尤其證人甲○
    ○亦即本案直接之被害人，故其證詞之可信度極高，加上鑑定檢查之各項發現已
    經無可置疑地確信被告之犯罪行為直接由精神病症狀之幻聽（干擾聲）和被控制
    妄想操縱之結果（現場之自言自語現象即為證明），故判斷犯罪行為時之精神狀
    況已達心神喪失之程度。」，有該院九十年二月時五日高市凱醫成字第○六五一
    號函附之精神鑑定書一份附卷可稽，且證人即鑑定醫師郭壽宏亦到庭證稱：「（
    本件你們是如何判定的？）被告是長期的病人，他的病情時好時壞，第一、被告
    說話反反覆覆，家屬在旁證時也說被告在案發前很不穩定，都不吃藥，第二、根
    據他最接近犯案時的醫療紀錄，被告有幻聽及被害幻想、沒有表情、很呆板，抱
    怨頭痛，講話不連貫，第三、被害人甲○○描述，被告在很多人的時候，把東西
    抽來抽去，被害人就去檢查被告，他發現被告在自言自語，動作重覆，被告也不
    理被害人，被害人就去抱被告，被告要掙扎離開，二人就發生拉扯，從他有重覆
    奇怪動作、自言自語，不理會外界的反應可以判定當時是屬於病發的狀況，被害
    人跟被告到警局時，被告還是在自言自語，但是警訊筆錄一問，被告好像就醒過
    來，跑到被害人面前下跪。」、「（這麼短的時間就會醒過來嗎？）有可能，在
    有人提醒的時候，他會比較清醒。」、「（他病發的程度是從何處判定的？）從
    他長期的病歷可以看出他有關係幻想，就是聲音跟他有關係，有女人的聲音在虧
    ，他的行為會跟著他聽到的聲音及幻想走，如果他的行為直接受到幻聽及幻想的
    影響，就可以算是心神喪失。」、「（有女人虧他的聲音跟被告偷東西有何直接
    關係？）我猜測可能不只是虧，這個聲音可能不是直接叫他去偷，但是如果幻想
    的意念太厲害的話，他可能會做出一些不可思議的動作。」、「（被幻想意念控
    制時，會否做出固定的行為？）他受到聲音的控制，已無是非的判斷能力了，如
    果幻想、幻聽很直接，病人的反應就會很激烈，如果是慢性病人，對象會不固定
    ，被告病態的程度是沒有固定內容的。」、「（被告的幻聽和偷竊有何關係？）
    被告的行為可能是跟被控制幻想有關，可能那個聲音有叫他做一些事情。」、「
    （被告所述他是由幻聽所引起的，如何判定的他的真實性？）用以前的病歷紀錄
    及證人的證詞來判定，因為幻聽從外表上可以感覺出來的就是自言自語。」、「
    （從何處可看出他有被控制的幻想？）他有重覆的動作及自言自語，他過去有這
    些症狀，當天又有那些行為，如果沒有以前的病歷，單從他一次的行為，也不能
    推定他有病。」、「（他曾經有說他是缺了二百元去偷東西，之後又說是因為幻
    聽才去偷東西，如何認定那一次說的是真實的？）如果經過治療，他的幻想、幻
    想的狀況就會減少，或者經過學習，他可能就會知道那時候是錯的，不能光憑被
    告的說法，要從客觀去判斷，就是從他的就醫紀錄還有證人甲○○的證詞去認定
    。」等語（見本院九十年四月二十四日訊問筆錄），輔以被告自七十五年間起即
    曾因精神分裂症住院治療，有靜和神經精神內科醫院七十時五年十一月二十五日
    診斷證明書、高雄市立凱旋醫院八十五年八月二十八日診斷證明書可參，被告並
    因中度精神病而領有中華民國身心障礙手冊，亦有中華民國身心障礙手冊影本一
    紙可佐，足見被告確有長期精神疾病之問題，當日確係於精神疾病發作所為，其
    行為之精神狀態已達心神喪失之程度，應堪認定。從而，揆諸前開法條規定，被
    告之行為自屬不罰，應諭知無罪之判決。
四、再按因心神喪失而不罰者，得令入相當處所，施以監護，其處分期間為三年以下
    ，刑法第八十七條第一項、第三項定有明文。本件被告前於八十五年間，因搶奪
    、竊盜等案件，經臺灣高雄地方法院判處有期徒刑二年，緩刑五年在案，有臺灣
    高等法院被告全國前案紀錄表可參，竟再於緩刑期間有本件公訴意旨所指之行為
    ，並有攻擊第三人之情形，為使其能妥善治療，避免再有反社會性之行為出現，
    而害及無辜之第三人，本院認有令入相當處所施以監護之必要，爰併予為施以監
    護之諭知，並考量其情節以宣告其監護期間三年為當。
據上論結，應依刑事訴訟法第三百零一條第一項後段，刑法第八十七條第一項、第三
項，判決如主文。
中      華      民      國      九十      年      五    月    二十四    日
                                  臺灣高雄地方法院刑事第七庭
                                      法  官   曾  淑  娟
右正本證明與原本無異。
如不服本判決，應於判決送達後十日內，向本院提出上訴狀。
                                      書記官   陳  恩  如
中      華      民      國      九十      年      五    月    二十五    日


司法院資訊處製作；財團法人民間司法改革基金會備份。
